ACORDAO-COMPLETO-2580304

ACÓRDÃO 2260/2023 ATA 7/2023 - SEGUNDA CÂMARA

VISTOS, relatados e discutidos estes autos de concessão de aposentadoria em que se aprecia pedido de reexame interposto por Gilmar Peralta Oliveira contra o Acórdão 4021/2022-TCU-Segunda Câmara (Rel. Min. Aroldo Cedraz) , por meio do qual este Tribunal considerou ilegal e negou registro ao ato em questão, 
ACORDAM os Ministros do Tribunal de Contas da União, reunidos em Sessão da 2ª Câmara, com fundamento nos arts. 33 e 48 da Lei 8.443/1992 e diante das razões expostas pelo relator, em: 
9.1. conhecer do presente pedido de reexame e, no mérito, negar-lhe provimento; 
9.2. encaminhar cópia deste acórdão à recorrente e à Universidade Federal de Pelotas.

Pedido de reexame interposto por Gilmar Peralta Oliveira contra o Acórdão 4021/2022-TCU-2ª Câmara cujo relator e o Ministro Aroldo Cedraz.

Segunda Câmara

Universidade Federal de Pelotas.

3. Recorrente: Gilmar Peralta Oliveira (XXX.364.520-XX).

Augusto Nardes.

13.1. Ministros presentes: Vital do Rêgo (Presidente), Augusto Nardes, Aroldo Cedraz e Antonio Anastasia (Relator).
13.2. Ministro que alegou impedimento na Sessão: Augusto Nardes.
13.3. Ministro-Substituto presente: Marcos Bemquerer Costa.

ANTONIO ANASTASIA

Ministro Aroldo Cedraz.

Trata-se de pedido de reexame interposto por Gilmar Peralta Oliveira contra o Acórdão 4021/2022-TCU-Segunda Câmara (Rel. Min. Aroldo Cedraz) , por meio do qual o Tribunal decidiu, em síntese, considerar ilegal e negar registro ao ato de concessão de aposentadoria do recorrente, além de determinar outras providências acessórias. 
2. 	Reproduzo, a seguir, a instrução produzida no âmbito da Unidade de Auditoria Especializada em Recursos - AudRecursos (peça 38) , a qual contou com a anuência do diretor da referida unidade técnica (peça 39) e do Ministério Público junto ao TCU (peça 40) :
INTRODUÇÃO
Trata-se de pedido de reexame (peça 25) interposto por Gilmar Peralta Oliveira contra o Acórdão 4021/2022-TCU-Segunda Câmara (peça 8, Rel. Min. Aroldo Cedraz) . 
A deliberação recorrida apresenta o seguinte teor: 
ACORDAM os Ministros do Tribunal de Contas da União, com fundamento nos arts. 1º, inciso V, e 39, inciso II, da Lei 8.443/1992, c/c os arts. 17, inciso III, 143, inciso II, 259, inciso II, 260 e 262 do Regimento Interno/TCU, em considerar ilegal presente concessão de aposentadoria e negar o respectivo registro, e de fazer as seguintes determinações, de acordo com os pareceres emitidos nos autos:
 (...) 
1.7. Determinações/Recomendações/Orientações:
1.7.1. determinar ao órgão de origem que, no prazo de 15 (quinze) dias a contar da notificação deste Acórdão, dê ciência do inteiro teor desta deliberação;
1.7.2. esclarecer ao órgão de origem que, a despeito da negativa de registro, as parcelas de incorporadas com amparo em funções comissionadas exercidas entre 8/4/1998 e 4/9/2001, uma vez amparadas por decisão judicial transitada em julgado, deverão ter seu pagamento mantido, nos exatos termos da modulação de efeitos estabelecida pelo STF no RE 638.115/CE, sendo desnecessária, portanto, a emissão de novo ato concessório.
HISTÓRICO
O ato foi considerado ilegal, com negativa de registro, pela inclusão, nos proventos, de quintos de funções comissionadas exercidas após o advento da Lei 9.624/1998, que extinguiu a vantagem.
A parcela irregularmente incluída nos proventos estava amparada por decisão judicial transitada em julgado.
O ato foi considerado ilegal sem, contudo, determinar-se a suspensão do benefício ou a exclusão gradual da vantagem, tendo em vista a modulação de efeitos estabelecida pelo STF no RE 638.115.
A deliberação recorrida expressamente esclareceu que, a despeito da negativa de registro, as parcelas de quintos amparadas por decisão judicial transitada em julgado deverão ter seu pagamento mantido, nos termos da modulação prevista no RE 638.115/CE, sendo desnecessária, portanto, a emissão de novo ato concessório.
ADMISSIBILIDADE
Reitera-se a proposta de conhecimento do recurso, nos termos do exame de admissibilidade de peça 27 e do despacho de peça 33.
EXAME DE MÉRITO
Delimitação
O presente exame contempla as seguintes questões:
legalidade da incorporação de quintos pelo exercício de função comissionada ou de cargo em comissão após a entrada em vigor da Lei 9.624, de 8/4/1998;
modulação dos efeitos da decisão adotada pelo STF no RE 638.115, que fixou condições para preservação dos pagamentos.
Incorporação de quintos após a vigência da Lei 9.624/1998
O recorrente defende que o ato é legal, pois os quintos foram incorporados com base em decisão judicial, que reconheceu o direito à vantagem. Argumenta, em síntese, que:
A inclusão da referida vantagem nos proventos deu-se de maneira regular, tendo em vista que decorre de decisão judicial que transitou em julgado em 5/1/2009 (Ação Ordinária 2006.71.10.004892-1, de autoria do interessado e outros servidores) .
Ao modular os efeitos do julgamento do Recurso Extraordinário 638.115, em sessão plenária de 18/12/2019, o STF preservou as situações protegidas por decisão judicial que estivesse transitada em julgado.
Análise:
Não há amparo legal para a incorporação de quintos pelo exercício de função comissionada ou cargo em comissão após 8/4/1998, quando entrou em vigor a Lei 9.624/1998, que extinguiu a vantagem.
A questão foi decidida pelo Supremo Tribunal Federal, em regime de repercussão geral (RE 638.115, tema 395) . O entendimento fixado foi o de que "ofende o princípio da legalidade a decisão que concede a incorporação de quintos pelo exercício de função comissionada no período de 8/4/1998 até 4/9/2001, ante a carência de fundamento legal".
A carência de fundamento legal para a concessão da vantagem é motivo suficiente para sustentar a ilegalidade do ato e a consequente negativa de seu registro (plano da validade) , ainda que, excepcionalmente, sejam preservados os efeitos financeiros (plano da eficácia) , se atendidas as condições fixadas pelo STF ao modular os efeitos do julgamento do RE 638.115.
Preservação dos efeitos financeiros do ato (modulação da decisão do RE 638.115) 
O recorrente defende que é legítima a continuidade dos pagamentos dos quintos incorporados, por estarem amparados em decisão judicial transitada em julgado.
Análise:
A cessação imediata ou a manutenção dos pagamentos decorrentes do ato dependerá do atendimento às condições fixadas pelo STF ao modular os efeitos da decisão adotada no RE 638.115, relativamente às funções exercidas de 8/4/1998 a 4/9/2001. 
Na modulação de efeitos, o STF considerou situações distintas. Assim, é "indevida a cessação imediata do pagamento dos quintos quando fundado em decisão judicial transitada em julgado". Todavia, quanto às vantagens percebidas em razão de decisões administrativas ou de decisões judiciais sem trânsito em julgado, os pagamentos devem ser mantidos apenas "até sua absorção integral por quaisquer reajustes futuros concedidos aos servidores".
No caso concreto, o Tribunal reconheceu que a parcela de quintos contemplada no ato estava amparada em decisão judicial transitada em julgado, motivo pelo qual não determinou a absorção da vantagem por reajustes futuros. 
De toda forma, registra-se, por oportuno, que, ainda que comprovado o trânsito em julgado, isto, por si só, não possui o condão de alterar o julgamento pela ilegalidade do ato, pois que o e. STF deixou assente que a incorporação de quintos no período de 8/4/1998 até 4/9/2001 ofende o princípio da legalidade, nos termos da tese firmada em sede de repercussão geral, Tema 395. Ademais, o provimento judicial somente impede a suspensão dos pagamentos das parcelas indevidas (Acórdão 3842/2020-TCU-Primeira Câmara) .
Logo, a decisão não merece reparos nem há outras providências a considerar, nesta oportunidade.
CONCLUSÃO
Do exame, é possível concluir que:
não há amparo legal para a incorporação de quintos pelo exercício de função comissionada ou cargo em comissão após 8/4/1998, como decidido pelo STF no julgamento do RE 638.115;
a ausência de amparo legal justifica a irregularidade do ato (plano da validade) , mesmo nos casos em que o pagamento seja mantido (plano da eficácia) , em caráter excepcional, por força da modulação dos efeitos da decisão adotada no RE 638.115;
os efeitos financeiros das incorporações de quintos pelo exercício de funções ou cargos comissionados entre 8/4/1998 e 4/9/2001 podem ser preservados se atendidas as condições fixadas pelo STF ao modular os efeitos da decisão adotada no RE 638.115;
no caso concreto, o acórdão já considerou o enquadramento da situação fática nas hipóteses fixadas pelo STF e conferiu o tratamento devido, não havendo, no recurso, elementos que justifiquem solução diversa.
PROPOSTA DE ENCAMINHAMENTO
Ante o exposto, submetem-se os autos à consideração superior, propondo-se, com fundamento no art. 48 da Lei 8.443/1992:
conhecer do recurso e, no mérito, negar-lhe provimento;
informar ao recorrente e demais interessados do acórdão a ser proferido, destacando que o relatório e o voto que o fundamentam podem ser acessados por meio do endereço eletrônico www.tcu.gov.br/acordaos.
	É o Relatório.

Leonor Lima de Faria (46671/OAB-RS) e Neuza Maria Bitencourt Neitzke (48324/OAB-RS), representando Gilmar Peralta Oliveira.

Procurador Júlio Marcelo de Oliveira.

APOSENTADORIA. UNIVERSIDADE FEDERAL DE PELOTAS. INCORPORAÇÃO DE QUINTOS APÓS A VIGÊNCIA DA LEI 9.624/1998. ATO ILEGAL. NEGATIVA DE REGISTRO. PEDIDO DE REEXAME. CONHECIMENTO. NEGATIVA DE PROVIMENTO. COMUNICAÇÕES.

APOSENTADORIA (APOS)

Unidade de Auditoria Especializada em Recursos (AudRecursos).

Trata-se de pedido de reexame interposto por Gilmar Peralta Oliveira contra o Acórdão 4021/2022-TCU-Segunda Câmara (Rel. Min. Aroldo Cedraz) , proferido em apreciação de ato de aposentadoria, em favor da recorrente, submetido ao TCU para fins de registro pela Universidade Federal de Pelotas/RS. Por meio da decisão recorrida, o Tribunal considerou ilegal e negou registro ao ato, bem como determinou providências ao órgão de origem, em razão da incorporação indevida de quintos após a vigência da Lei 9.624/1998. 
2.	No pedido de reexame em análise, a recorrente argumentou, em síntese, que o ato é legal e que seus efeitos financeiros devem ser preservados, tendo em vista que os quintos foram incorporados com base em decisão judicial transitada em julgado, em que restou reconhecido o direito à vantagem (Ação Ordinária 2006.71.10.004893-1, 1ª Vara Federal de Pelotas/RS) . 
3.	Em pronunciamentos uniformes, a então Secretaria de Recursos, atual Unidade de Auditoria Especializada em Recursos - AudRecursos (peças 38 e 39) e o Ministério Público junto ao TCU (peça 40) , opinam pela negativa de provimento do recurso. 
4.	Ratifico o juízo preliminar de admissibilidade (peça 33) , pelo conhecimento do recurso, uma vez atendidos os requisitos da espécie.
5.	Declaro minha concordância com os pareceres convergentes nos autos (peças 38 a 40) , cujos fundamentos adoto como razões de decidir, sem prejuízo de breves comentários. 
6.	De fato, não há amparo legal para a incorporação de quintos pelo exercício de função comissionada ou cargo em comissão após a entrada em vigor da Lei 9.624/1998, que extinguiu a vantagem, conforme decidido pelo Supremo Tribunal Federal, em regime de repercussão geral, no Recurso Extraordinário 638.115 (tema 395) . 
7.	A carência de fundamento legal para a concessão da vantagem é motivo suficiente para sustentar a ilegalidade do ato e a consequente negativa de seu registro (plano da validade) , ainda que, excepcionalmente, sejam preservados os efeitos financeiros (plano da eficácia) , se atendidas as condições fixadas pelo STF ao modular os efeitos do julgamento do RE 638.115. 
8.	Quanto aos efeitos financeiros, e em relação ao argumento de que a parcela irregularmente incluída nos proventos estaria amparada por decisão judicial transitada em julgado, o acórdão recorrido não analisou a situação pessoal da beneficiária do ato, em confronto com os limites objetivos e subjetivos da decisão judicial invocada, tendo endereçado determinação ao órgão de origem para verificação do atendimento às condições fixadas na modulação de efeitos do julgamento do RE 638.115 (item 1.7.1 da deliberação recorrida) . 
9.	Nesse sentido, não há providências adicionais a serem adotadas pelo TCU ou qualquer reparo a fazer na decisão recorrida, devendo ser negado provimento ao presente recurso. 
10.	Ante o exposto, VOTO por que o Tribunal adote o Acórdão que ora submeto à deliberação deste Colegiado.
TCU, Sala das Sessões, em 28 de março de 2023.
ANTONIO ANASTASIA 
Relator